【裁判字號】    98,訴,266
【裁判日期】    980311
【裁判案由】    偽造文書
【裁判全文】
臺灣臺中地方法院刑事判決               98年度訴字第266號
公  訴  人  臺灣臺中地方法院檢察署檢察官
被      告  丙○○
上列被告因偽造文書案件，經檢察官聲請簡易判決處刑（97年度
偵字第27719 號），本院認不得依簡易判決處刑，改依通常程序
審理，判決如下：
    主    文
丙○○意圖為自己不法之所有，以詐術使人將本人之物交付，處
有期徒刑肆月，如易科罰金，以銀元佰元即新台幣玖佰元折算
壹日，減為有期徒刑貳月，如易科罰金，以銀元佰元即新台幣
玖佰元折算壹日。
    犯罪事實
一、丙○○於民國94年間係受僱於丁○○，在丁○○所加盟開設
    、位於臺中市○區○○路123 、125 號之「統一超商」門市
    擔任店長。丙○○明知自己經濟狀況不佳，無資力清償債務
    ，且向友人甲○○借款已遭婉拒，竟意圖為自己不法之所有
    ，於94年6 月28日上午10時許，在上開「統一超商」門市內
    ，向甲○○訛稱『「統一超商」員工間有成立互助會，由某
    「台北大姊」擔任會首，會員僅需繳交新台幣（下同）5 萬
    元之本金，每月可收取2 千元利息，且無會期限制，隨時可
    要求退會並取回5 萬元，現因有員工離職出缺可加入』等語
    ，使甲○○不疑有他，誤信有該互助會存在而陷於錯誤，當
    場應允加入，並於翌日即同年月29日下午5 、6 時許，在甲○○位於臺中市○區○○街16號住處，交付現金5 萬元予楊
    美玲。又丙○○為加強其上開詐術之可信度，明知平日放置
    於上開超商門市櫃臺內之「丁○○」印章、「統一超商股份
    有限公司臺中市第61分公司統一發票專用章」各1 枚，僅供
    處理超商門市事務使用，非得丁○○之同意或授權，不得擅
    自私用，未得丁○○之同意或授權，基於盜用印章之概括犯
    意，先於同年6 月29日前往甲○○住處前，在上開超商門市
    內，盜用「統一超商股份有限公司臺中市第61分公司統一發
    票專用章」於空白本票（票號WG00000000）左側騎縫處而生
    印文1 枚，足以生損害於統一超商股份有限公司臺中市第61
    分公司。繼而於同日下午5 、6 時許，在甲○○前揭住處，
    取得甲○○所交付之5 萬元後，旋即在上開已蓋有「統一超
    商股份有限公司臺中市第61分公司統一發票專用章」印文之
    空白本票上，簽發發票日為94年6 月29日、到期日為95年3
    月1 日、面額5 萬元、受款人為甲○○之本票1 紙後，復承
    上開概括犯意，連續盜用「丁○○」印章於上開本票之「憑
    票兌付（即受款人）」欄位之「邱秀玲」（應係「甲○○」
    之誤）姓名之後、及本票左側騎縫處而各生印文1 枚，足以
    生損害於丁○○（上開印章2 枚於盜用後均置回原處），惟
    丙○○並未向甲○○言明本票上蓋用前揭2 枚印章之用意，
    甲○○亦不解其意即將本票逕予收執。嗣丙○○均以按月代
    甲○○繳付分期書款之方式支付利息，迄至97年8 月間，因
    丙○○無力再償付利息且推稱相關事宜係由「台北大姊」在
    處理，甲○○於索求無門下，乃循本票上所蓋前揭統一發票
    專用章印文所示之電話，撥打電話至上開「統一超商」門市
    詢問，始知受騙。
二、案經丁○○訴由警察局臺中市警察局第三分局報告臺灣臺中
    地方法院檢察署檢察官聲請簡易判決處刑。
    理    由
壹、證據能力：
一、按被告以外之人於偵查中向檢察官所為陳述，除顯有不可信
    之情況者外，得為證據，刑事訴訟法第159 條之1 第2 項定
    有明文。查證人甲○○於偵查中經具結而為證述，被告並未
    爭執、本院亦查無上開證述有何顯不可信之情況，故上開證
    人於偵查中之證述，自有證據能力
二、次查有關以下所引用其餘被告以外之人於審判外之言詞或書
    面陳述，而不符合刑事訴訟法第159 條之1 至第159 條之4
    之規定者，業經本院於審理時當庭提示而為合法之調查，且
    公訴人及被告均同意作為證據（見本院卷第33頁），本院審
    酌前開證據作成或取得之狀況，並無非法或不當取證之情事
    ，且亦無顯不可信之情況，故認為適當而均得以作為證據，
    是前開證據依刑事訴訟法第159 條之5 第1 項規定，均具有
    證據能力，先予敘明。
貳、實體部分：
一、上開犯罪事實，訊據被告於本院審理中坦承不諱，核與證人
    甲○○於本院審理中證稱：被告表示超商員工間有互助會，
    是1 位台北大姊召集，沒說大姊之姓名，因為有員工離職出
    缺，問伊要不要跟會，僅需繳納本金5 萬元，每月可收2 千
    元利息，如不欲繼續跟會可隨時取回本金，伊當場即答應入
    會。嗣後伊是以由被告代繳分期書款之方式代替利息支付，
    惟至97年8 月被告即未再繳付。又因先前借錢予被告時，催
    討還款不易，且被告經濟狀況不佳，倘非誤信互助會存在，
    伊根本不會出借現金予被告。而被告交付本票前，已事先蓋
    好統一發票專用章，丁○○之章則是當場蓋的等情節相符（
    見本院卷第30-31 頁），又證人丁○○於本院審理中亦證稱
    ：本件遭盜用之伊印章及超商之統一發票專用章，平日均係
    置於超商門市櫃臺內，因顧客持中獎之統一發票（獎金200
    元）前來超商兌換等值商品後，伊或員工需在發票背面蓋用
    該2 枚印章方可向金融機構換取現金，伊並未授權或同意被
    告擅自在本票上蓋章等語明確（見本院卷第32頁背面），此
    外，復有上開本票1 紙附卷可稽（見警卷第11頁）。再者，
    被告自承：伊經濟狀況不佳，過去向甲○○借款亦未按時償
    還。又因於本件犯行前向甲○○借款遭拒，始以互助會為名
    騙取取款項等語（見本院卷第34頁），又證人丁○○亦證稱
    ：被告擔任店長期間，經常有人前來門市向被告索債，惟被
    告均推稱係父親之賭債，且被告曾有多次挪用公款之紀錄等
    語甚詳（見本院卷第32頁反面），益見本件被告明知自己經
    濟條件窘迫，欠缺償債能力，遂虛捏前揭「互助會」情詞以
    向甲○○詐取款項，其主觀上有不法所有意圖，昭昭甚明。
    綜上調查結果，本件事證明確，被告犯行洵堪認定，應依法
    論科。
二、論罪科刑：
  (一)按行為後法律有變更者，適用行為時之法律。但行為後之法
    律有利於行為人者，適用最有利於行為人之法律，刑法第2
    條第1 項定有明文。茲因被告行為後，刑法業於94年2 月2
    日經總統修正公布，並於95年7 月1 日施行，而有下列之變
    更，爰比較新舊法如下：
  1.被告所犯之刑法第339 條第1 項之詐欺取財罪，其法定本刑
    中，關於得科或併科罰金刑最低額部分，依修正後刑法第33
    條第5 款規定為「罰金：新台幣一千元以上，以百元計算之
    」，較舊法所定罰金最低額為「銀元一元以上」為重，經比
    較新舊法之結果，自以修正前規定較有利於被告（最高法院
    96年度台上字第7342號判決參照）。
  2.刑法第56條連續犯、刑法第55條牽連犯之規定均經刪除，此
    部分刪除雖非犯罪構成要件之變更，但顯已影響行為人刑罰
    之法律效果，自屬法律有變更，則本件被告先後盜用「統一
    超商股份有限公司臺中市第61分公司統一發票專用章」、「
    丁○○」印章之犯行，依修正前之刑法第56條規定，應依連
    續犯規定僅論以1 罪，且所犯盜用印章及詐欺取財罪間，有
    方法、目的之牽連關係，應從一重論以詐欺取財罪處斷，然
    依修正後之刑法規定，均應各別予以論罪，是經比較新舊法
    結果，認依修正前刑法第56條規定論以連續犯、依修正前刑
    法第55條規定論以牽連犯，對被告較為有利（最高法院95年
    第8 次刑事庭會議決議參照）。。
  3.另關於易科罰金之折算標準，修正後刑法第41條第1 項修正
    提高為「以新臺幣1,000 元、2,000 元、3,000 元折算一日
    」，並刪除「因身體、教育、職業或家庭之關係，執行顯有
    困難者」之條件，第2 項增訂「前項規定於數罪併罰，其應
    執行之刑未逾6 月者，亦適用之」，而修正前刑法第41條第
    1 項規定「得以1 元以上3 元以下折算1 日（復依修正前罰
    金罰鍰提高標準條例第2 條規定，係就原定數額提高為100
    倍折算1 日即銀元100 元以上300 元以下折算1 日）」，故
    關於易科罰金折算標準，以修正前之折算標準對被告較為有
    利，故應依刑法第2 條第1 項前段規定，適用修正前刑法第
    41 條 第1 項前段、罰金罰鍰提高標準條例第2 條規定（現
    已刪除），定其易科罰金之折算標準。
  4.另依刑法施行法第1 條之1 之立法說明，謂該條文第2 項係
    「考量新修正之刑法施行後，不再適用『現行法規所定貨幣
    單位折算新台幣條例』，為使罰金數額趨於一致，避免衍生
    新舊法比較適用問題，以緩和實務適用法律之衝擊之前提下
    ，規定第二項如上」等詞，顯見刑法施行法第1 條之1 第2
    項增訂後，自無再就「現行法規所定貨幣單位折算新台幣條
    例」、「罰金罰鍰提高標準條例」比較新舊法適用之問題。
    是關於刑法第339 條第1 項之法定刑為罰金刑提高標準部分
    ，自應適用裁判時之法律即刑法施行法第1 條之1 之規定（
    最高法院96年度台上字第5331、5438號判決意旨參照）。
  (二)核被告丙○○所為，係犯刑法第339 條第1 項之詐欺取財罪
    、刑法第217 條第2 項之盜用印章罪。檢察官聲請簡易判決
    處刑意旨認被告係犯刑法第216 條、210 條行使偽造私文書
    罪（不另為無罪諭知，詳後述），與刑法第217 條第2 項盜
    用印章罪間具有階段行為之吸收關係，尚無變更起訴法條問
    題。被告先後盜用「統一超商股份有限公司臺中市第61分公
    司統一發票專用章」、「丁○○」印章之犯行，時間緊接，
    手段相同，顯係基於概括犯意反覆為之，應依修正前刑法第
    56 條 連續犯規定論以1 罪，並加重其刑。被告所犯上開詐
    欺取財、連續盜用印章等2 罪間，具有方法、目的之牽連關
    係，應依修正前刑法第55條規定，從一重論以詐欺取財罪處
    斷。被告所犯詐欺取財之犯行雖未經檢察官聲請簡易判決處
    刑，然與聲請部分之犯罪事實具有牽連犯之裁判上一罪關係
    ，為聲請簡易處刑效力所及，本院應併予審理。爰審酌被告
    並無前科（有卷附刑案資料查註記錄表、臺灣高等法院被告
    前案記錄表可參），明知自己已無償債能力，仍以詐術騙取
    財物，又任意盜用他人印章，損及他人信用法益，迄今雖未
    賠償被害人甲○○所受損失，然被害人甲○○已當庭表示願
    原諒被告（見本院卷第35頁），至被告雖未能取得告訴人丁○○之諒解（見本院卷第35頁），惟本件關於盜用印章部分
    之犯罪情節非重，且被告於案發後始終坦承犯行，犯後態度
    尚佳等一切情狀，量處如主文所示之刑，並諭知易科罰金之
    折算標準。再中華民國96年罪犯減刑條例業經總統於96年7
    月4日 公布，自同年7 月16日施行，本件被告犯罪時間在96
    年4 月24日以前，所犯上開罪名經核尚無該條例第3 條所列
    不予減刑之情形，應依中華民國96年罪犯減刑條例第2 條第
    3 款規定，減其刑期2 分之1 ，並就所減之刑諭知易科罰金
    之折算標準。末按盜用他人真印章所蓋之印文，並非偽造印
    章之印文，不在刑法第219 條所定必須沒收之列（最高法院
    48年台上字第113 號判例意旨參照），故本件被告盜用真正
    印章所生之「統一超商股份有限公司臺中市第61分公司統一
    發票專用章」印文1 枚、「丁○○」印文2 枚，依法不得宣
    告沒收，附此敘明。
三、被訴行使偽造私文書部分，不另為無罪之諭知：
  (一)檢察官聲請簡易判決處刑意旨另以：被告基於行使偽造私文
    書之犯意，於上開時間、地點，盜用「丁○○」印章蓋印於
    上開本票之「憑票兌付（即受款人）」欄，以示丁○○背書
    之意，並交付甲○○而行使，所為係犯刑法第216 條、第21
    0 條之行使偽造私文書罪嫌等語。
  (二)按犯罪事實應依證據認定之，無證據不得認定犯罪事實，刑
    事訴訟法第154 條第2 項定有明文。次按所謂票據背書，依
    票據法第30條第1 項規定，為票據轉讓之方式；而本票之背
    書，係由背書人在本票之背面或其黏單上為之，票據法第12
    4 條準用第31條第1 項亦有明文。從而，在票據法上規定之
    票據背面簽署或蓋印以為背書，係表示對該票據負擔保付款
    責任之意，固為法律規定之文書，然票據為文義證券，且依
    票據種類於交易市場各具有支付、擔保等作用，是票據記載
    之文字或符號，悉應涵攝於票據法所規定之要件，以定其票
    據上權利義務關係，尚不許吾人自行創設法未明文之票據行
    為。再按文書者，乃表現足以證明法律上之權利義務或事實
    ，或足以產生法律上權利義務關係或事實之意思表示，是於
    紙張、文件等書面上，縱有偽（變造）造之他人署押或盜用
    印章所生之印文，然依該書面之客觀內容及行為人之主觀意
    念綜合觀之，倘於單純「署押」或「印文」之意義外，並無
    令該名義遭冒用之人負擔任何權利義務關係者（亦無習慣或
    特約，足以表示用意之證明而以文書論），要不得遽以偽造
    私文書罪相繩。
  (三)經查：
  1.被告於本院審理中供稱：當時伊係隨便找個地方蓋「丁○○
    」之印章而已等語在卷（見本院卷第34頁），而證人甲○○
    於本院審理中亦證稱：該本票之背面並無任何文字或簽名，
    係呈空白狀等語明確（見本院卷第31頁），復依卷附本票觀
    之（見警卷第11頁），被告係盜用「丁○○」印章蓋印於本
    票之「憑票兌付（即受款人）」欄位上，顯與票據法第31條
    第1 項所規定背書之法定形式不符，自不生票據背書之效力
    ，故檢察官聲請意旨認被告盜用「丁○○」印章此部分行為
    ，係表示丁○○背書之意云云，顯有違誤。
  2.被告另供稱：伊雖盜用「丁○○」及「統一超商股份有限公
    司臺中市第61分公司統一發票專用章」等2 枚印章蓋印在本
    票上，然並未向甲○○表明用意為何，僅自作主張於表面做
    個樣子等語（見本院卷第33頁反面），且證人甲○○於本院
    審理中復證稱：當初被告係表示該互助會沒有會單，故開立
    本票作為憑證，被告主動蓋章後即將本票交付伊，並未表明
    為何會有「丁○○」及「統一發票專用章」等印文，被告稱
    會首是「台北大姊」，但始終未指明「台北大姊」即為丁○○，亦未表示互助會之事宜與丁○○有關，且伊認為錢是交
    給被告，互助會之糾紛亦應找被告負責，嗣後因被告推託不
    願還款，且稱相關款項是「台北大姊」負責的，伊在無計可
    施下，遂嘗試撥打本票上「統一發票專用章」印文所示之電
    話詢問是否有丁○○此人，經與丁○○之配偶求證後始知受
    騙等語明確（見本院卷第30-31 頁），足徵被告及甲○○間
    ，並未約定以本票上蓋有「丁○○」、「統一超商股份有限
    公司臺中市第61分公司統一發票專用章」印文此情，即令丁○○或統一超商股份有限公司臺中市第61分公司負擔特定法
    律上權利義務，復依一般社會通念，亦難認本票上蓋有上開
    印文，即有何表彰以「丁○○」或「統一超商股份有限公司
    臺中市第61分公司」名義製作之私文書。又參酌證人甲○○
    自承：伊從未開立本票，於本案前亦未曾收受本票等語明確
    （見本院卷第30頁反面），堪認甲○○對於本票於日常交易
    往來係多供債務擔保乙情，並無清楚之概念，而票據乃無因
    證券，票據上之權利義務，與其基礎之原因關係各自獨立，
    票據上權利之行使，不以其原因關係存在為前提，是甲○○
    所稱被告簽發本票係供作加入互助會憑證之真意，無非係被
    告交付本票，以供擔保其於甲○○退出互助會時，應退還5
    萬元會費之債務，要無疑義。
  3.綜上所述，被告單純盜用印章之行為，並未因而偽造「丁○○」或「統一超商股份有限公司臺中市第61分公司」名義之
    私文書，檢察官認其將盜用上開印章所生印文之本票交予甲○○，涉犯行使偽造私文書罪嫌，所舉證據尚無至使本院不
    致有所懷疑，而得確信其為真實之程度，此外，本院復查無
    積極證據足認被告涉有上開犯行，惟此部分如成立犯罪，與
    前揭本院論罪科刑之盜用印章犯行間，具有階段行為之吸收
    關係，爰不另為無罪之諭知，附此敘明。
據上論斷，應依刑事訴訟法第452 條、第299 條第1 項前段，刑
法第2 條1 項前段、第339 條第1 項、第217 條第2 項、第56條
（修正前）、第55條（修正前）、第41條第1 項前段（修正前）
，刑法施行法第1 條之1 ，罰金罰鍰提高標準條例第2 條（修正
前），中華民國96年罪犯減刑條例第2 條第3 款、第9 條，判決
如主文。
本案經檢察官乙○○到庭執行職務。
中    華    民    國    98    年    3     月    11    日
                  刑事第十一庭  審判長法  官  楊文廣
                                      法  官  周玉蘭
                                      法  官  劉敏芳
以上正本證明與原本無異。
如不服本判決應於收受判決後10日內向本院提出上訴書狀，並應
敘述具體理由；其未敘述上訴理由者，應於上訴期間屆滿後20日
內向本院補提理由書（均須按他造當事人之人數附繕本）「切勿
逕送上級法院」。
告訴人或被害人對於判決如有不服具備理由請求檢察官上訴者，
其上訴期間之計算係以檢察官收受判決正本之日期為準。
                                      書記官  陳錫威
中    華    民    國    98    年    3     月    11    日
附錄論罪科刑法條
中華民國刑法第339條第1項
意圖為自己或第三人不法之所有，以詐術使人將本人或第三人之
物交付者，處5 年以下有期徒刑、拘役或科或併科1 千元以下罰
金。
刑法第217條第2 項
偽造印章、印文或署押，足以生損害於公眾或他人者，處3 年以
下有期徒刑。
盜用印章、印文或署押，足以生損害於公眾或他人者，亦同。


司法院資訊處製作；財團法人民間司法改革基金會備份。
